【裁判字號】    90,台上,7356
【裁判日期】    901206
【裁判案由】    違反組織犯罪防制條例等罪
【裁判全文】
最高法院刑事判決                                九十年度台上字第七三五六號
    上  訴  人  林秋琴
                張權洋
    被      告  戊○○
    選任辯護人  鍾志宏律師
    被      告  甲○○
                乙○○
                丙○○
                丁○○
右上訴人等因自訴被告等違反組織犯罪防制條例等罪案件，不服台灣高等法院中華民
國八十八年二月十一日第二審判決（八十七年度上訴字第五○一五號，自訴案號：台
灣台北地方法院八十七年度自字第五一四號），提起上訴，本院判決如左：
    主  文
原判決撤銷，發回台灣高等法院。
    理  由
本件原判決以上訴人即自訴人林秋琴、張權洋自訴被告戊○○、甲○○、乙○○、丙
○○、丁○○等涉犯常業詐欺、偽造文書、組織犯罪防制條例、洗錢防制法等罪嫌，
經審理結果，認被告等之犯罪不能證明，因而維持第一審諭知被告等均無罪之判決，
駁回上訴人在第二審之上訴，固非無見。
惟查：(一)、判決書應分別記載裁判之主文與理由；有罪之判決書並應記載事實，刑事
訴訟法第三百零八條定有明文。無罪判決書因無認定之犯罪事實可供記載，固不必記
載其犯罪事實，但仍應將檢察官之公訴意旨或自訴人之自訴意旨於理由欄內予以明確
記載，始足以判斷法院所判決之範圍，是否與公訴意旨或自訴意旨之範圍相一致，有
無已受請求之事項未予判決或未受請求之事項予以判決之違法，以及得否上訴於第三
審法院。原判決理由一固記載：自訴意旨如原判決後附之自訴狀及自訴補充理由狀所
載。惟原判決所附之所謂自訴狀及自訴補充理由狀，並無何人為自訴人之具名，且所
載自訴被告等究係何人，及於何時地如何參與所謂常業詐欺或偽造何項文書，或有如
何涉及違反組織犯罪防制條例、洗錢防制法之犯行尚欠明瞭，原審未予釐清，並於判
決理由內明確記載自訴之具體事實，致無從確定自訴之範圍，不足據為適用法律當否
之判斷，已有可議。(二)、刑事案件得提起自訴者，以因犯罪而直接被害之人為限；又
不得提起自訴而提起者，應諭知不受理之判決，刑事訴訟法第三百十九條第一項前段
、第三百三十四條分別定有明文。苟對不得提起自訴之案件提起自訴，法院即應為不
受理之程序判決，而不得為有罪或無罪之實體裁判。自訴人二人是否為本件被訴常業
詐欺、偽造文書、違反組織犯罪防制條例及洗錢防制法等犯罪之直接被害人，而得提
起自訴，依原判決理由一所載，尚未明瞭，原審未先予調查釐清，遽為被告等無罪之
實體判決，亦嫌速斷。上訴人等上訴意旨指摘原判決不當，尚非全無理由，應認有撤
銷發回更審之原因。又刑事訴訟法第三百七十六條各款所列之案件，經第二審判決者
，固不得上訴於第三審法院，惟與併合數罪之一部為非刑事訴訟法第三百七十六條各
款所列各罪之案件一併提起上訴時，經第三審法院認為係實質上或裁判上一罪，則應
認為皆得上訴於第三審法院，而第三審法院如認其確定事實與適用法令當否不明時，
自應一併發回。上訴人等自訴被告等涉犯刑法第三百三十九條第一項、第二項及第二
百十四條、第二百十七條等罪嫌部分，雖屬刑事訴訟法第三百七十六條第四款、第一
款所規定不得上訴於第三審法院之案件，因此部分與被告等被訴涉犯前開得上訴第三
審之罪嫌部分，是否為實質上一罪或有裁判上一罪關係之事實與適用法令之當否不明
，亦待事實審調查釐清，依上開說明此部分自應併予發回，附此敘明。
據上論結，應依刑事訴訟法第三百九十七條、第四百零一條，判決如主文。
中      華      民      國     九十     年     十二     月      六      日
                              最高法院刑事第四庭
                                  審判長法官  董  明  霈
                                        法官  丁  錦  清
                                        法官  林  茂  雄
                                        法官  王  居  財
                                        法官  張  祺  祥
      右正本證明與原本無異
                                              書  記  官
中      華      民      國     九十     年     十二     月     十三     日


司法院資訊處製作；財團法人民間司法改革基金會備份。
